最高法院民事判決　　　　　　　九十六年度台上字第一五六號
上　訴　人　智灝科技股份有限公司（原名興建東科技股份有限
　　　　　　公司）
法定代理人　甲　○
訴訟代理人　陳文元律師
被 上訴 人　日月冠股份有限公司
法定代理人　乙○○
上列當事人間請求給付承攬報酬事件，上訴人對於中華民國九十
五年四月十一日台灣高等法院第二審判決（九十四年度重上字第
五０六號），提起上訴，本院判決如下：
    主  文
原判決除假執行部分外廢棄，發回台灣高等法院。
    理  由
本件上訴人主張：兩造於民國八十九年三月三十一日簽定委託加
工合約，由伊為被上訴人生產及組裝電腦產品，因被上訴人積欠
貨款及承攬報酬未付，伊於九十一年一月間起訴求償，嗣兩造與
訴外人Digital Communication International Inc（下稱DCI公
司）及該公司負責人張家琥於九十二年一月八日簽訂和解契約，
結算被上訴人積欠之承攬報酬為新台幣（以下同）三千零四十萬
元，並約定由DCI 公司給付五百四十萬元，其中二百四十萬元由
張家琥提供DCI 公司股票九萬股設定質權為擔保，餘二千五百萬
元則以DCI公司股份清償，DCI公司及張家琥並應協助伊處理與訴
外人Sinotech公司之換股事宜。同年二月十五日張家琥另簽訂同
意書，同意增加移轉股份及另提供本票為擔保。詎事後DCI 公司
未依約給付二百四十萬元，張家琥亦未提供DCI 公司股份九萬股
設質，其雖交付伊八十萬股DCI 公司股票，惟未完成股份轉讓手
續，復未將該股份轉換為Sinotech公司股份，顯已違約。伊於九
十三年一月三十日去函催告，DCI 公司等仍未履行，伊已於同年
二月二十六日解除和解契約，被上訴人自應依原委託加工合約給
付伊承攬報酬；如認伊僅得終止和解契約，則扣除伊已受領之三
百萬元，被上訴人仍應給付二千七百四十萬元。又伊僅取得 DCI
公司股份七十二萬四千六百三十七股，依比率計算，以債作股部
分仍有一千三百零七萬五千元未受清償，被上訴人仍不免其清償
責任等情，爰求為命被上訴人給付三千零四十萬元並加計遲延利
息之判決（第一審判命被上訴人給付二百四十萬元本息，駁回上
訴人其餘請求，上訴人就敗訴部分提起上訴，被上訴人則提起附
帶上訴）。
被上訴人則以：依和解契約應負履行義務之人為DCI 公司及張家
琥，伊僅於彼等未履行和解契約，經上訴人終止契約時，始負補
償差額之責。而上訴人已取得DCI 公司股份七十二萬四千六百三
十七股，張家琥亦於九十二年一月二十八日出具八十萬股之股票
轉讓同意書，同年月三十日將股票交付上訴人收受，依英屬開曼
群島法律規定，張家琥已履行其轉讓股份之義務。又和解契約僅
約定「協助」轉換為Sinotech公司股份，可見換股非屬確定，且
事後因DCI 公司與訴外人頂倫企業股份有限公司（下稱頂倫公司
）合作之架構改變，DCI公司不再持有Sinotech公司股份，惟DCI
公司及張家琥仍居中協調，其等確已履行協助義務。另和解契約
第二條原約定由張家琥提供DCI 公司股份九萬股設質，惟張家琥
嗣與上訴人另簽訂同意書，約定由張家琥開立面額二百四十萬元
之本票替代前述股份設質，非另追加擔保，DCI 公司及張家琥均
已依約履行。又兩造與DCI 公司、張家琥既另簽訂和解契約，契
約第四條明定DCI 公司或張家琥未履行義務之處理方式，上訴人
即不得再依原委託加工合約請求等語，資為抗辯。
原審將第一審判決關於駁回上訴人其餘之訴部分，判予維持，駁
回其上訴；關於命被上訴人給付二百四十萬元本息部分，予以廢
棄，改判駁回上訴人該部分之訴，係以：兩造於八十九年三月三
十一日簽定委託加工合約，被上訴人積欠貨款及承攬報酬，上訴
人起訴求償，嗣兩造於九十二年一月八日與訴外人DCI 公司及其
負責人張家琥簽訂和解契約，結算貨款及承攬報酬為三千零四十
萬元，其中二千五百萬元採以債作股方式清償，由上訴人受領DC
I公司股份七十二萬九千六百三十七股，另張家琥轉讓DCI公司普
通股股份二十九萬股，DCI 公司同意於九十二年一月二十八日交
付上開股份，並於事後協助處理與Sinotech公司之換股事宜；另
五百四十萬元則由DCI 公司於簽約時給付三百萬元，餘二百四十
萬元於和解契約簽訂後一年內給付，張家琥並應提供DCI 公司股
份九萬股設質以為擔保，DCI 公司屆期未付，上訴人應直接以設
質股份抵償，不得再對DCI 公司為其他請求。上述義務全部履行
時，上訴人不得終止和解契約，惟DCI 公司或張家琥有違反時，
上訴人得不另通知逕行終止契約，並請求張家琥及DCI 公司連帶
賠償，被上訴人就承攬報酬扣除上述清償後之餘額，須於收到上
訴人通知後三十日內清償完畢。又張家琥於九十二年一月十五日
另立同意書，同意再轉讓五十萬股DCI 公司普通股股份，並提供
票面金額二百四十萬元，到期日為九十二年九月三十日之本票為
擔保，如DCI 公司未依約支付二百四十萬元，上訴人得提示、執
行上開本票。而關於上述和解契約及同意書之履行，其中五百四
十萬元部分，DCI公司已給付三百萬元，股份部分，DCI公司以發
行新股方式給付上訴人七十二萬四千六百三十七股股票，張家琥
亦交付八十萬股股票及出具股票轉讓同意書等情，為兩造不爭之
事實。查依和解契約約定，DCI 公司原應交付股票七十二萬九千
六百三十七股（按DCI 公司已發行股票，故所稱股份應係股票）
張家琥應轉讓DCI 公司普通股股票二十九萬股，上訴人業已受領
DCI 公司發行之新股七十二萬四千六百三十七股，短少五千股，
惟張家琥事後同意另行提供五十萬股股票，實則給付八十萬股，
此係包含前述短少之五千股及其依和解契約應移轉之二十九萬股
，已多給付五千股。上訴人雖主張張家琥並未完成股票轉讓手續
云云，惟DCI 公司係依據英屬開曼群島之法律設立，該境外公司
股票轉讓之方式，依涉外民事法律適用法第五條第一項規定，應
依據英屬開曼群島法律規定之方式，即應依該國法律規定認定股
票權利是否合法移轉，非以我國法律規定為據。查證人郭春燕證
稱其詢問DCI公司之股務管理公司即鼎碩公司（Alliance Manage
ment Consulting Co.,Ltd）有關DCI公司股票過戶情形，鼎碩公
司即傳真過戶流程予伊等語，並提出上訴人不爭執其形式上為真
正之傳真乙紙。依據該傳真所載，其股票過戶之程序為DCI 公
司需準備董事會議記錄及最新股東名冊給開曼群島政府歸檔。
出讓人與受讓人共同簽署股權轉讓同意書。受讓人取得股票。
必備文件為出讓人必須具備股權轉讓同意書，出讓人必須具備之
文件為公司執照、負責人證件、反洗錢資料（超過10％之股東應
具備）等。上訴人雖提出香港Maples and Calder 事務所出具之
法律意見書，惟其上並無有關股票轉讓之記載，且謂開曼群島之
法律制度質權之設定以「簽署質權設定文件」及「簽署空白轉讓
股票權利之文件」之程序為之等語，則股票之轉讓以上揭程序為
之，並無輕率之處，應屬可採。是張家琥應盡之義務僅出具股權
轉讓同意書，其餘或為股務公司應進行之工作，或為上訴人應具
備之文件，張家琥既已交付股票及出具股票轉讓同意書，應認其
已履行和解契約所定移轉股票之義務。再和解契約僅約定DCI 公
司同意於事後「協助」處理上訴人與Sinotech公司之換股事宜，
並未約定DCI 公司「應」換股或應「完成」換股；且和解契約主
要內容係由上訴人取得DCI 公司股權，至事後協助與Sinotech公
司之換股事宜，係給付目的完成後之附隨行為，僅為附隨義務，
不影響和解契約目的之達成，上訴人自不得據以解除（或終止）
和解契約。又關於未付之二百四十萬元，和解契約原約定張家琥
應提供九萬股DCI公司股票供上訴人設質以為擔保，如DCI公司未
於簽約後一年內給付，上訴人應以設質之股票抵償。張家琥事後
雖另立同意書，謂「當事人於九十二年一月八日共同簽訂和解契
約書，為能確切履行本契約之所有條款，本人同意另行再提供下
列擔保：一、本人同意另行再提供DCI 普通股股份共計五十萬股
，並於九十二年一月二十八日交付並轉讓DCI 普通股合計共七十
九萬股予興建東（即上訴人）。二、本人同意提供金額新台幣貳
佰肆拾萬元，到期日為民國九十二年九月三十日之商業本票（票
號：TH041354）予興建東作為履行本契約之擔保。如DCI 未能依
本契約按時支付新台幣貳佰肆拾萬元時，興建東得執行前開商業
本票，本人決不得異議」等語，惟該同意書係上訴人與張家琥所
訂立，被上訴人並未參與，自不得以之拘束被上訴人，故認定被
上訴人是否違背和解契約，應視事後張家琥履行之內容是否優於
和解契約所定。按和解契約雖約定張家琥應提供九萬股股票設質
，惟事後張家琥給付八十萬股股票，扣除和解契約所約定之二十
九萬股，已逾九萬股甚多，加上張家琥另開立之本票，其擔保遠
逾和解契約所定，應認張家琥已履行和解契約所定義務，上訴人
不得再對被上訴人請求。DCI 公司及張家琥既未有不履行和解契
約情形，上訴人去函解除和解契約，即非合法；且系爭和解契約
第四條明定如DCI 公司或張家琥違反約定時，上訴人得終止和解
契約，被上訴人僅就其清償餘額負給付責任，是縱認DCI 公司或
張家琥違約，上訴人亦僅能請求被上訴人給付彼等清償後之餘額
，不得主張終止（或解除）和解契約，而依原委託加工合約請求
被上訴人給付承攬報酬。從而，其請求被上訴人給付三千零四十
萬元及其遲延利息，即屬無據，不應准許等詞，為其判斷基礎。
惟按外國法為法院所不知者，當事人有舉證之責任，但法院得依
職權調查之，民事訴訟法第二百八十三條定有明文。原審既謂DC
I 公司係依據英屬開曼群島之法律設立，該境外公司股票轉讓之
方式，依涉外民事法律適用法第五條第一項規定，應依據英屬開
曼群島法律規定，即應依該國法律規定認定股票權利是否合法移
轉等語，自應命當事人舉證或於必要時依職權調查該外國法之具
體規定為何；乃竟僅以證人郭春燕提出股務管理公司之傳真為據
，即認定張家琥已履行其移轉DCI 公司股份予上訴人之義務，已
有可議。且關於張家琥於訂立和解契約後，另立同意書之緣由，
上訴人於事實審一再主張「和解書訂立後，伊認DCI 公司及張家
琥提供錯誤之資訊，依和解書提供之一百零一萬九千六百三十七
股之價值，不足二千五百萬元，九萬股亦不足以擔保二百四十萬
元之履行，伊旋於九十二年一月十日以其提供股數計算基礎有誤
為由，去函撤銷意思表示。嗣張家琥乃立同意書，就其依和解契
約所定應轉讓之二十九萬股，同意另再追加五十萬股，合計七十
九萬股，就未付之二百四十萬元部分，同意另行提供九十二年九
月三十日之同額本票為擔保（即同意提早清償），此由同意書上
一再使用『另行』、『另行再』等字，即可徵之。張家琥之同意
書顯在說服伊接受和解，衡情其條件自應更為優渥」、「同意書
承諾轉讓之五十萬股，係針對和解契約第一條第二款之以債作股
部分，係就二十九萬股之追加，此緣於和解契約簽訂時，關於以
債作股之股數計算有誤，另行轉讓之五十萬股與和解契約第二條
之五百四十萬元無關」等語，並提出九十二年一月十日之函文為
證（見一審卷(二)一三七至一三八、一五一頁、原審卷一０四、一
六八頁）。倘張家琥事後增加給付五十萬股股票，確與和解契約
約定由其提供九萬股股份設質乙事無關，自不得僅因其事後交付
上訴人之股票逾原約定提供擔保之股數，即謂其已依和解契約履
行。原審對於上訴人上開主張及舉證，俱未調查審究，率以張家
琥事後給付之股票，超過和解契約原約定提供設質之九萬股甚多
為由，認張家琥已履行和解契約所定義務，亦嫌疏略。再原審謂
和解契約第四條就DCI 公司或張家琥違反約定之情形，已另為約
定，則縱DCI 公司或張家琥違約，上訴人亦僅能請求被上訴人給
付依和解契約清償之餘額，不得依原委託加工契約請求給付承攬
報酬云云，固非無見；惟上訴人於原審陳稱「扣除符合清償要件
之三百萬元，和解契約第四條約定餘額尚有二千七百四十萬元；
縱認移轉股票即屬清償，則伊受領之股票僅七十二萬四千六百三
十七股，依比例計算，以債作股部分未清償者尚有一千三百零七
萬五千元（不包含現金二百四十萬元），被上訴人仍應負清償之
責」等語（見原審卷一八一頁），似已併依和解契約第四條約定
為請求。原審審判長未予闡明，令其為完足之陳述，以究明所主
張之法律關係，遽為其敗訴之判決，尤有違誤。上訴論旨，指摘
原判決違背法令，求予廢棄，非無理由。
據上論結，本件上訴為有理由。依民事訴訟法第四百七十七條第
一項、第四百七十八條第二項，判決如主文。
中　　華　　民　　國　九十六　年　  一 　 月 　十九 　日
                      最高法院民事第五庭
                          審判長法官  吳　啟　賓
                                法官  高　孟　焄
                                法官  劉　福　來
                                法官  黃　秀　得
                                法官  袁　靜　文
      本件正本證明與原本無異
                                      書  記  官
中　　華　　民　　國　九十六　年    一　  月  三十一　日
                                                   Ｍ
